ACORDAO-COMPLETO-2442083

ACÓRDÃO 5022/2021 ATA 9/2021 - SEGUNDA CÂMARA

VISTOS, relatados e discutidos estes autos de tomada de contas especial instaurada em razão da constatação de superfaturamento no Contrato 562/2009, firmado entre o Departamento Nacional de Infraestrutura de Transportes - DNIT a empresa Construtora Sercel Ltda. visando à execução de obras de manutenção na rodovia BR-070/MT, no segmento km 224,60 ao km 342,60, 
ACORDAM os Ministros do Tribunal de Contas da União, reunidos em sessão da 2ª Câmara, em:
9.1. excluir da presente relação processual os Srs. Antônio Carlos Gonçalves, José Guilherme Gonçalves, Luiz Carlos Moreira Jabour e Nagib Jabour e a empresa Rocha Empreendimentos e Participações;
9.2. considerar revel, nos termos do art. 12, § 3º, da Lei 8.443/1992, para todos os efeitos, a empresa Construtora Sercel Ltda., dando-se prosseguimento ao processo;
9.3. julgar, com fundamento nos arts. 1º, inciso I, 16, inciso III, alínea "c", da Lei 8.443/1992 c/c os arts. 19 e 23, inciso III, da mesma lei, e nos arts. 1º, inciso I, 202, § 6º, 209, inciso I, e 210 e 214, inciso III, do Regimento Interno do TCU, irregulares as presentes contas e condenar em débito a empresa Construtora Sercel Ltda., pelos valores originais abaixo discriminados, atualizados monetariamente e acrescidos dos juros de mora a partir das datas indicadas, nos termos da legislação vigente, até a efetiva quitação do débito, fixando-lhe o prazo de 15 (quinze) dias, a contar da ciência, para que comprove, perante o Tribunal (art. 214, inciso III, alínea "a", do Regimento Interno do TCU) , o recolhimento da dívida aos cofres do Tesouro Nacional:
	VALOR (R$) 
	DATA

	126.116,28
	16/9/2010

	173.377,24
	3/9/2010

	145.191,34
	4/11/2010

	96.701,46
	11/1/2011

	89.190,09
	24/1/2011

	68.189,74
	18/4/2011

	11.980,10
	30/8/2011

	69.547,04
	18/4/2011

	63.468,28
	18/4/2011

	83.622,60
	1/6/2011

	36.435,09
	29/6/2011

	29.961,47
	10/11/2011

	3.965,10
	29/12/2011

	6.207,60
	30/12/2011

	4.369,47
	29/2/2012

9.4. aplicar à empresa Construtora Sercel Ltda. a multa referida no art. 57 da Lei 8.443/1992, no valor de R$ 170.000,00 (cento e setenta mil reais) , fixando-lhe o prazo de 15 (quinze) dias, a partir da notificação, para que comprove, perante o Tribunal, seu recolhimento aos cofres do Tesouro Nacional, atualizada monetariamente desde a data deste acórdão até a data do efetivo pagamento;
9.5. autorizar, desde logo, com amparo no art. 28, inciso II, da Lei 8.443/1992, a cobrança judicial das dívidas, caso não atendidas as notificações;
9.6. autorizar, desde já, caso solicitado, nos termos do art. 26 da Lei 8.443/1992, o parcelamento das dívidas em até 36 (trinta e seis) parcelas mensais e sucessivas, atualizadas monetariamente até a data do pagamento, esclarecendo ao responsável que a falta de pagamento de qualquer parcela importará no vencimento antecipado do saldo devedor (art. 217, § 2º, do Regimento Interno do TCU) , sem prejuízo das demais medidas legais cabíveis;
9.7. dar ciência desta decisão aos responsáveis, ao Dnit e à Procuradoria da República no estado do Mato Grosso, para adoção das providências cabíveis, nos termos do art. 16, § 3º, da Lei 8.443/1992 c/c o art. 209, § 7º, do Regimento Interno deste Tribunal.

Tomada de contas especial instaurada em razão da constatação de superfaturamento no Contrato 562/2009, firmado entre o Departamento Nacional de Infraestrutura de Transportes  DNIT a empresa Construtora Sercel Ltda. visando à execução de obras de manutenção na rodovia BR-070/MT, no segmento km 224,60 ao km 342,60.

Segunda Câmara

Departamento Nacional de Infraestrutura de Transportes - DNIT.

3. Interessados/Responsáveis:
3.1. Responsáveis: Antônio Carlos Gonçalves (XXX.516.026-XX); Construtora Sercel Ltda. (17.197.237/0001-07); José Guilherme Gonçalves (XXX.067.756-XX); Luiz Carlos Moreira Jabour (XXX.893.176-XX); Nagib Jabour (XXX.103.846-XX); Rocha Empreendimentos e Participações S.A. (01.665.863/0001-40).

13.1. Ministros presentes: Bruno Dantas (Presidente), Augusto Nardes (Relator), Aroldo Cedraz e Raimundo Carreiro.
13.2. Ministro-Substituto presente: André Luís de Carvalho.

ACORDAO-COMPLETO-2536490

Acórdão de Relação 2513/2022 - Segunda Câmara

Acórdão de Relação

AUGUSTO NARDES

Adoto como relatório a seguir a instrução lavrada no âmbito da Secretaria de Fiscalização de Infraestrutura Rodoviária e de Aviação Civil - SeinfraRodoviaAviação (peça 25) , a qual contou com a anuência do escalão dirigente da unidade técnica (peças 26 e 27) e do Ministério Público junto a este Tribunal (peça 28) : 
"INTRODUÇÃO	
Tratam os autos de tomada de contas especial (TCE) , instaurada pelo DNIT em função do item 9.1.2 do Acórdão 996/2014-TCU-Plenário, relatado pelo Ministro Aroldo Cedraz, em relação a superfaturamento detectado no Contrato 562/2009, firmado com a empresa Sercel Ltda., para obras de manutenção na rodovia BR-070/MT no segmento km 224,60 ao km 342,60, no valor inicial de R$ 24.044.103,08 (ref. maio/2008) , não tendo /2008 ial de a mediçrpojeto, de dos desconsideraçeber por o que nstatutos                                               havido aditivos. 
Histórico
O Acórdão 996/2014-TCU-Plenário determinou providências para o ressarcimento aos cofres públicos do valor de R$ 1.051.288,61 (ref. maio/2008) , em função de superfaturamento no Contrato 562/2009 relativo ao custo conjugado de aquisição de insumos betuminosos e seu transporte, valor este posteriormente alterado para R$ 1.007.842,37 (ref. maio/2008) , devido a correções de erros materiais decorrentes do provimento parcial de pedidos de reexame, nos termos do Acórdão 1914/2015-TCU-Plenário, relatado pela Ministra Ana Arraes.
O Relatório de TCE encontra-se à peça 3, p. 89-115. Instrução anterior desta unidade técnica (peça 4) analisou a documentação comprobatória da TCE encaminhada pelo DNIT. Foi expedida diligência, por meio do Ofício 577/2019-TCU/SeinfraRodoviaAviação, de 5/9/2019 (peça 6) , visando a obtenção de alguns documentos ausentes em consideração ao exigido pela IN TCU 71/2012 e DN TCU 155/2016. O DNIT respondeu à diligência por meio do Ofício 90623/2019/ACE - DG/DG/DNIT SEDE, recepcionado neste Tribunal em 23/9/2019 (peça 8) .
Em nova manifestação da unidade técnica (peças 13 e 14) , a documentação comprobatória e os procedimentos internos da TCE foram considerados completos e satisfatórios de acordo com os normativos aplicáveis. Nessa mesma oportunidade, foi determinada a citação da contratada, por delegação de competência, a qual ocorreu na pessoa de seu representante legal, Sr. José Guilherme Gonçalves, que é também um de seus sócios-administrador (peça 16) . 
A citação da empresa por meio de ofício foi tentada duas vezes, por meio do Ofício 4408/2020-TCU/Seproc, de 14/2/2020 (peça 17) e do Ofício 8225/2020-TCU-Seproc, de 9/3/2020 (peça 20) . Em ambas situações, a citação não foi concretizada por motivo de mudança de endereço, conforme informação nos avisos de recebimento (AR) (peças 18 e 21) . A citação foi também tentada por meio do Edital 810/2020-TCU/Seproc, de 4/6/2020 (peça 22) , publicado no DOU de 9/6/2020 (peça 23) . 
EXAME TÉCNICO
Caracterização da revelia 
A contratada Construtora Sercel Ltda., citada por via editalícia em função da conclusão de tomada de contas especial decorrente de superfaturamento no Contrato 562/2009, não atendeu à citação e não se manifestou quanto às irregularidades verificadas. Destaca-se que antes da citação por edital foram adotadas providências que esgotaram as tentativas de localização do responsável. 
De fato, foram realizadas anteriormente duas tentativas via ofício (peças 17 e 20) . Houve pesquisa de endereço nas bases da Receita Federal (peça 16) , onde consta a situação 'inapta' para a empresa, e dos sistemas corporativos do TCU (peça 19) . Os ofícios não foram recebidos por motivo de mudança de endereço (peças 18 e 21) . 
A citação via edital foi publicada no dia 9/6/2020 (peça 23) . Transcorrido o prazo regimental fixado de quinze dias, e mantendo-se inerte a aludida responsável, impõe-se que seja considerada revel, dando-se prosseguimento ao processo, de acordo com o art. 12, § 3º, da Lei 8.443/1992. 
Informações sobre o superfaturamento
O superfaturamento caracterizado por meio desta TCE equivale ao constante do item 9.1 do Acórdão 1914/2015-TCU-Plenário e diz respeito exclusivamente ao custo conjugado de insumos betuminosos e seu transporte, conforme Tabela 1. A origem do superfaturamento reside na evidência dos insumos terem sido obtidos em Cuiabá/MT, capital próxima à obra, e não em Betim/MG, conforme medido. 
Tabela 1 - Composição do Superfaturamento do Contrato 562/2009
	Insumo
	Qtd medida (T) 
	Aquisição + transporte contr. (R$) 
	Aquisição+ transporte refer. (R$) 
	Diferença (R$) 
	Superfa-turamento (R$) 

	CAP 50/70 
	3.015,22
	1.927,24
	1.703,75
	223,49
	673.859,82

	RR-1C
	210,606
	1.654,74
	1.455,50
	199,24
	41.960,89

	RL-1C c/ pol.
	1.008,91
	2.074,70
	1.785,26
	289,44
	292.021,66

	Total 

	1.007.842,37

Fonte: item 9.1 do Acórdão 1914/2015-TCU-Plenário.
Conforme informado, o Acórdão 1914/2015-TCU-Plenário julgou pedido de reexame em relação ao Acórdão 996/2014-TCU-Plenário, oportunidade na qual foi detectado erro de pequena monta em função do índice de deflação utilizado. Os demais argumentos apresentados pelos impetrantes questionando o cálculo do superfaturamento geraram uma reavaliação desse cálculo pela unidade técnica e foram considerados improcedentes. 
O Edital 552/2008-00, que regulou a presente contratação, previu distância de transporte de 1486 km (http://www1.dnit.gov.br/anexo/Projetos/Projetos_edital0552_08-11_0.pdf) , compatível com a distância entre a obra e a refinaria da Petrobrás em Betim/MG, desconsiderando a disponibilidade dos materiais em Cuiabá/MT, cidade próxima da obra. Conforme explica o relatório que acompanha o Acórdão 996/2014-TCU-Plenário: 
4. Com relação ao superfaturamento decorrente de quantitativo inadequado, a equipe de auditoria verificou que houve adoção de DMT para transporte de material betuminoso maior que a realizada em todos os contratos auditados. Isso porque foi considerada a aquisição dos materiais betuminosos em Betim/MG e em São José dos Campos/SP. Essa premissa resultou na inclusão, nas planilhas orçamentárias, do serviço de transporte de material betuminoso com distâncias entre 1.400 e 1.800 km.
5. Em complemento, não foram apresentados estudos comparativos entre a solução adotada e a aquisição dos produtos em Cuiabá/MT, onde também havia disponibilidade para aquisição desses materiais. As notas fiscais de aquisição de produtos, apresentadas pelas empresas responsáveis pelos contratos SR/MT-563/2009-00 e SR/MT-677/2009-00, demonstraram que os produtos foram efetivamente fornecidos a partir do distrito industrial de Cuiabá-MT.
Exclusão da responsabilidade dos agentes públicos
O Relatório de TCE (peça 3, p. 89-115) , seguindo posicionamento já considerado por este Tribunal (vide, por exemplo, item 85 do relatório do Acórdão 996/2014-TCU-Plenário) , concluiu que a responsabilidade pelo superfaturamento ficou adstrita à contratada (peça 3, p. 93-97) , em função da existência de normativos que respaldaram a conduta dos agentes públicos:
10. O Acórdão citado no parágrafo anterior [996/2014-TCU-Plenário] não responsabiliza projetistas e fiscais do contrato em questão, acatando o sugerido pelo SecoEdif, ante a constatação de que as normas de especificação de serviços do DNIT relativas a concreto asfáltico e pré-misturados a frio (DNIT 31/2006-ES e DNER-ES 317/97) indicavam que o transporte do ligante betuminoso, efetivamente aplicado, deveria ser medido com base na distância entre a refinaria e o canteiro de obra, apesar das evidências de que a Petrobras somente produz CAP e ADP e que os demais produtos destinados à pavimentação são fabricados e comercializados pelas distribuidoras. 
11. Assim, restou, como beneficiado da ocorrência de pagamento a maior para a aquisição e transporte de materiais betuminosos decorrente de distância de transporte projetada maior que a efetivamente utilizada a contratada Construtora SERCEL Ltda. (...) (peça 3, p. 93, sem grifo no original) 
Para corrigir tal irregularidade, o item 9.1.3 do já citado Acórdão 996/2014-TCU-Plenário determinou ao DNIT a correção do item 8.c da norma DNIT 031/2006-ES, nos seguintes termos: 
9.1 determinar ao Dnit, com fundamento no art. 250, inciso II, do Regimento Interno/TCU, que: 9.1.3 corrija o critério de medição de transporte do cimento asfáltico (item 8.c da norma Dnit 031/2006 - ES) para que fique coerente com as premissas adotadas nos preços praticados pela ANP e compatível com item 1.4.1 do Acórdão 812/2011-TCU-Plenário;
O mencionado item 1.4.1 do Acórdão 812/2011-TCU-Plenário prevê o seguinte: 
1.4. Determinar ao DNIT que: 
1.4.1. nos orçamentos de obras rodoviárias de futuras licitações, considere as distâncias de transporte de todos os produtos asfálticos calculadas somente a partir das fábricas/bases das distribuidoras de asfaltos, visto que os preços de venda desses produtos, divulgados pela ANP, já incluem os custos de transferência das refinarias até aquelas bases de distribuição;
O disposto no item 1.4.1 do Acórdão 812/2011-TCU-Plenário não possui aplicabilidade neste caso por tratar-se de determinação posterior à publicação do Edital 552/2008-00. Assim, entende-se não caber responsabilização dos agentes públicos envolvidos na irregularidade, em função da existência da referida norma. 
Deve-se ainda destacar que, embora não se esteja considerando a participação de agente público em solidariedade com o agente privado, a possibilidade de responsabilização da empresa permanece, consoante o art. 209, § 6º, II, do Regimento Interno do TCU e jurisprudência (vide o item IV do voto que acompanha o Acórdão 946/2013-TCU-Plenário, relatado pelo Ministro Benjamin Zymler) . 
A responsabilidade da empresa advém do recebimento de valores previstos contratualmente, mas não executados. Observa-se que o cálculo do superfaturamento considerou, conjuntamente com a distância a maior do que a realizada de transporte de materiais betuminosos, o valor dos insumos como obtido na mesma localidade utilizada para o cálculo do transporte efetivamente incorrido, Cuiabá/MT (Tabela 1) . O trecho a seguir transcrito do voto do Acórdão 996/2014-TCU-Plenário lembra que a situação foi considerada irregular em outros julgados: 
6. A maior parte do débito apurado neste processo diz respeito à adoção de DMT para transporte de material betuminoso maior do que a efetivamente realizada. Nos projetos básicos das licitações que geraram os quatro contratos mencionados, considerou-se que a aquisição desse tipo de material seria feita em Betim/MG e em São José dos Campos/SP, ao passo que na execução contratual detectaram-se evidências de que os materiais tiveram origem em Cuiabá/MT, com distância de transporte substancialmente menor.
7. Ressalte-se que, em outras oportunidades, o Tribunal se deparou com o mesmo tipo de irregularidade e considerou indevidos os pagamentos realizados com base nas distâncias de transporte superiores às efetivamente observadas. Isso gerou determinações para desconto dos valores pagos a maior em faturas subsequentes ou para a instauração de TCEs, conforme a situação dos contratos em que o problema foi detectado (Acórdãos 40/2012, 2.664/2012 e 1.989/2013-Plenário) . (...) 
Desconsideração da personalidade jurídica
Ainda no âmbito da TCE feita pelo órgão contratante, intentou-se a aplicação do instituto da desconsideração da personalidade jurídica, realizando-se a notificação nominal dos sóciosadministradores e alguns dos sócios da empresa Sercel sobre o débito de que trata a presente TCE (peças 3, p. 105-107; 1, p. 336-394; 2, p. 4-102 e 114-352; e 16) . 
Das diversas notificações de débito enviadas durante o processo de TCE, apenas uma consta como tendo sido recebida (peça 2, p. 116) ; a maioria não chegou a ser entregue, inclusive a enviada ao Sr. José Guilherme Gonçalves (peça 2, p. 160) . Da análise constante da instrução da unidade técnica à peça 13: 
9. (...) Das notificações enviadas, houve resposta apenas da empresa Rocha Empreendimentos e Participações S/A (peça 3, p. 105-107) , que alega não ser mais sócia da empresa Sercel (peça 2, p. 361) . Na realidade, as notificações enviadas por correio à empresa Sercel no âmbito da TCE nem chegaram a ser recepcionadas (peça 2, p. 120-121, 192-193, 232-233, 305-306) , mas houve notificação por editais publicado no Diário Oficial da União no dia 26/5/2014 (peça 1, p. 54) e no dia 22/12/2015 (peça 2, p. 114) .
Em que pese o fato de ser obrigação tributária acessória de pessoas físicas e jurídicas manter seu cadastro atualizado junto à Receita Federal, o que não ocorreu no presente caso, não podemos nem mesmo considerar a ocorrência de falta de interesse dos responsáveis da empresa Sercel em refutar ou reconhecer o débito questionado, uma vez que as notificações em geral não puderam ser entregues pelos Correios. Observa-se, ainda, que os responsáveis Antônio Carlos Gonçalves (CPF XXX.516.026-XX) e Nagib Jabour (CPF XXX.103.846-XX) encontram-se falecidos, conforme sistema e-Consulta (peça 25) .
Transcreve-se a seguir outro trecho da instrução da unidade técnica à peça 13: 
10. Sobre a possibilidade de desconsideração da personalidade jurídica, considera-se não existirem os pressupostos necessários para tal. Nos termos do art. 50 do Código Civil, do art. 14 da Lei 12846/2013, e da jurisprudência deste Tribunal, essa aplicação é possível apenas quando há uso abusivo da personalidade jurídica em relação ao cometimento de atos ilícitos. Segundo trecho do relatório do Acórdão 1577/2011-TCU-Primeira Câmara, relatado pelo Ministro Augusto Nardes: 
32. Esta Corte de Contas tem entendido que a Teoria da Desconsideração da Personalidade Jurídica somente pode ser adotada em situações excepcionais, nas quais tenha ficado sobejamente demonstrado que os administradores dessa pessoa jurídica praticaram atos fraudulentos ou violaram a lei, o contrato social ou os estatutos (Acórdãos do Plenário 82/2001, 106/2001, 107/2001, 108/2001 e 118/2001 e Acórdãos 576/2000 e 578/2000, ambos da 2ª Câmara) . 
11. A irregularidade adveio principalmente de previsão de distância de transporte de materiais betuminosos acima da realizada, o que, antes da execução contratual, ainda não estava incontestavelmente configurado como ato irregular. Assim, não se considera cabível a aplicação da desconsideração da personalidade jurídica ao presente caso. 
Estendendo a pesquisa na jurisprudência do Tribunal, a fim de reforçar a análise apresentada de forma sucinta anteriormente, considere-se inicialmente o disposto no voto do Acórdão 13196/2016-TCU-Segunda Câmara, relatado pela Ministra Ana Arraes: 
14.	O instituto da desconsideração da personalidade jurídica constitui situação excepcional, que 'não pode [ser] utilizado como instrumento para aumentar a possibilidade de se recompor os cofres públicos' (Acórdão 8603/2016-TCU-Segunda Câmara, Relator Ministro Vital do Rêgo) ; é necessária a presença de requisitos que legitimem sua aplicação, bem explicitados no REsp 1325663/SP (relatora, ministra Nancy Andrighi) , de cuja ementa transcrevo excerto:
'Salvo em situações excepcionais previstas em leis especiais, somente é possível a desconsideração da personalidade jurídica quando verificado o desvio de finalidade (Teoria Maior Subjetiva da Desconsideração) , caracterizado pelo ato intencional dos sócios de fraudar terceiros com o uso abusivo da personalidade jurídica, ou quando evidenciada a confusão patrimonial (Teoria Maior Objetiva da Desconsideração) , demonstrada pela inexistência, no campo dos fatos, de separação entre o patrimônio da pessoa jurídica e os de seus sócios.'
15.	Conforme enunciou o ministro-substituto Weder de Oliveira, no voto condutor do Acórdão 4407/2016-TCU-Primeira Câmara:
'43. Evidencia, ainda, que, para a aplicação da teoria, exige-se o dolo das pessoas naturais que estão por trás da sociedade, desvirtuando-lhe os fins institucionais e servindo-se os sócios ou administradores desta para lesar credores ou terceiros. É a intenção ilícita e fraudulenta, portanto, que autoriza, nos termos da teoria adotada pelo Código Civil, a aplicação do instituto.'
Assim, entende-se que o uso abusivo da personalidade jurídica, materializado em alguma forma de desvio de finalidade ou de confusão patrimonial, enseja a excepcionalidade da aplicação do instituto da desconsideração da personalidade jurídica, não cabendo seu uso indiscriminado como meio de aumentar a possibilidade de recompor os cofres públicos. 
Observamos que os casos nos quais foi decidida a desconsideração da personalidade jurídica neste Tribunal envolvem irregularidades mais graves do que a detectada no presente processo. A seguir são fornecidos exemplos com aplicação do instituto da desconsideração da personalidade jurídica por este Tribunal. São com frequência casos de fraude em licitação, em evidente desvio de função de finalidade da empresa.
Nos autos do Acórdão 1209/2009-TCU-Plenário (Ministro Relator José Jorge) houve um esquema fraudulento arquitetado pelos sócios visando vencer o certame (item 4.6 do voto) . No Acórdão 3019/2011-TCU-Plenário (Ministro Relator Marcos Bemquerer) , a desconsideração foi aventada em função de 'fortes indícios de fraude e de montagem de processo licitatório' (itens 26 e 27 do voto) . No caso do Acórdão 3969/2016-TCU-Primeira Câmara (Ministro Relator Bruno Dantas) , houve fraude em atos licitatórios e contratuais envolvendo inclusive uma ação civil pública de improbidade administrativa. No Acórdão 1854/2012-TCU-Primeira Câmara (Ministro Relator Augusto Nardes) , houve celebração de contrato sem prévia licitação e pagamento de valores não previstos (item 2.1 do voto) . Situações de gravidade semelhante podem ser encontradas nos Acórdão 4703/2014-TCU-Primeira Câmara (Ministro Relator Bruno Dantas) ; 2696/2011-TCU-Plenário (Ministro Relator Weder de Oliveira) ; 2854/2010-TCU-Plenário (Ministro Relator Valmir Campelo) e 1694/2011-TCU-Plenário (Ministro Marcos Bemquerer) .
No presente caso, embora a distância de transporte de materiais betuminosos de 1486 km não tenha sido executada, apesar de medida e paga, não podemos deixar de considerar como atenuante associado à irregularidade a inclusão dessa distância no Edital 552/2008-00. Assim, não considera-se possível configurar uma situação efetiva de desvio de finalidade da pessoa jurídica ou de confusão patrimonial, de forma que será proposta a inadequação da desconsideração da personalidade jurídica, embora caiba à empresa a devolução do valor recebido indevidamente para que não se configure uma situação de enriquecimento sem justa causa, vedado pelo art. 884 do Código Civil. 
O débito (peça 12) foi novamente atualizado com a inclusão de juros (peça 27) . Seu valor atualizado corresponde a R$ 1.988.521,19 até 15/9/2020. Os cálculos realizados a partir das medições podem ser consultados nos autos (peça 26) . 
CONCLUSÃO 
O presente processo trata da tomada de contas especial instaurada pelo DNIT em relação ao Contrato 562/2009, firmado com a empresa Sercel Ltda., para obras de manutenção na rodovia BR070/MT no segmento km 224,60 - km 342,60, em função de um débito de R$ 1.007.842,37 (ref. maio/2008) composto de superfaturamento na aquisição e transporte de materiais betuminosos. (itens 1-5) 
Houve citação por edital após esgotamento das tentativas de localização da responsável. Transcorrido o prazo fixado sem manifestação, impõe-se que a contratada seja considerada revel, dando-se prosseguimento ao processo, de acordo com o art. 12, § 3º, da Lei 8.443/1992. (itens 6-11) 
Será proposto que apenas a empresa contratada seja considerada responsável pelo débito em função da existência de normativos internos do DNIT que respaldaram a atitude dos agentes públicos, qual seja, a de considerar ou incluir no edital de contratação DMT de materiais betuminosos entre a refinaria da Petrobrás e o canteiro de obras, ao invés de considerar as opções mais econômicas de aquisição diretamente das distribuidoras de asfalto. Foi verificado que este Tribunal aceita a possibilidade de responsabilização exclusiva da empresa contratada. (itens 12-17) 
Em relação à desconsideração da personalidade jurídica intentada pelo órgão instaurador da TCE por meio da notificação direta de sócios, para que respondessem pelo presente débito, considerou-se inexistentes as condições de desvio de finalidade ou de confusão patrimonial necessárias para a aplicação do instituto, e por isso, será proposta sua inaplicabilidade. (itens 18-26) 
O débito foi novamente atualizado e foram incluídos juros no cálculo, atingindo o montante de R$ 1.988.521,19 até 15/9/2020 (peças 26 e 27) . (item 27) 
Diante da revelia da empresa Construtora Sercel Ltda (CNPJ 17.197.237/0001-07) , propõe-se que suas contas sejam julgadas irregulares e que a responsável seja condenada em débito. 
PROPOSTA DE ENCAMINHAMENTO
Ante o exposto, submetemos os autos à consideração superior, propondo ao Tribunal:
a) excluir dos presentes autos a responsabilidade dos Srs. Antônio Carlos Gonçalves (CPF XXX.516.026-XX) , José Guilherme Gonçalves (CPF XXX.067.756-XX) , Luiz Carlos Moreira Jabour (CPF XXX.893.176-XX) e Nagib Jabour (CPF XXX.103.846-XX) e da empresa Rocha Empreendimentos e Participações (CNPJ 01.665.863/0001-40) ; 
b) com fundamento no art. 71, inciso II, da CF/1988; arts. 1º, inciso I, 16, inciso III, c, 19 e 23, inciso III, da Lei 8.443/1992; e arts. 209, § 6º, inciso II, 210 e 214, inciso III do RI/TCU, que sejam julgadas irregulares as contas da empresa Construtora Sercel Ltda. (CNPJ 17.197.237/0001-07) , responsável pela execução do Contrato 562/2009, e condená-la ao pagamento das quantias a seguir especificadas, com a fixação do prazo de quinze dias, a contar da notificação, para comprovar, perante este Tribunal (art. 214, inciso III, alínea 'a', do Regimento Interno) , o recolhimento da dívida aos cofres do DNIT, atualizada monetariamente e acrescida dos juros de mora, calculados a partir das datas discriminadas, até a data do recolhimento, na forma prevista na legislação em vigor; 
	VALOR ORIGINAL (R$) 
	DATA DO PAGAMENTO

	126.116,28
	16/9/2010

	173.377,24
	3/9/2010

	145.191,34
	4/11/2010

	96.701,46
	11/1/2011

	89.190,09
	24/1/2011

	68.189,74
	18/4/2011

	11.980,10
	30/8/2011

	69.547,04
	18/4/2011

	63.468,28
	18/4/2011

	83.622,60
	1/6/2011

	36.435,09
	29/6/2011

	29.961,47
	10/11/2011

	3.965,10
	29/12/2011

	6.207,60
	30/12/2011

	4.369,47
	29/2/2012

 Valor atualizado até 15/9/2020 com juros: R$ 1.988.521,19
c) aplicar à empresa Construtora Sercel Ltda. (CNPJ 17.197.237/0001-07) a multa prevista no art. 57 da Lei 8.443/1992 c/c o art. 267 do Regimento Interno, com a fixação do prazo de quinze dias, a contar da notificação, para comprovar, perante o Tribunal (art. 214, inciso III, alínea 'a', do Regimento Interno) , o recolhimento da dívida aos cofres do Tesouro Nacional, atualizada monetariamente desde a data do acórdão até a do efetivo recolhimento, se for paga após o vencimento, na forma da legislação em vigor;
d) autorizar, desde logo, nos termos do art. 28, inciso II, da Lei 8.443/1992, a cobrança judicial da dívida, caso não atendida a notificação; e
e) autorizar, caso solicitado, o pagamento da dívida em trinta e seis parcelas mensais e consecutivas, nos termos do art. 26 da Lei 8.443/1992 c/c o art. 217 do Regimento Interno, fixando-lhe o prazo de quinze dias, a contar do recebimento da notificação, para comprovar perante o Tribunal o recolhimento da primeira parcela, e de trinta dias, a contar da parcela anterior, para comprovar o recolhimento das demais parcelas, devendo incidir sobre cada valor mensal, atualizado monetariamente, os juros de mora devidos, na forma prevista na legislação em vigor".
	É o relatório.

não há.

Subprocurador-Geral Lucas Rocha Furtado.

TOMADA DE CONTAS ESPECIAL. CONTRATAÇÃO DE MANUTENÇÃO RODOVIÁRIA. SUPERFATURAMENTO. INEXISTÊNCIA DOS PRESSUPOSTOS NECESSÁRIOS PARA A DESCONSIDERAÇÃO DA PERSONALIDADE JURÍDICA DA EMPRESA CONTRATADA. EXCLUSÃO DOS SEUS SÓCIOS DA RELAÇÃO PROCESSUAL. CITAÇÃO DA EMPRESA CONTRATADA. REVELIA. IRREGULARIDADE DAS CONTAS. DÉBITO. MULTA.

TOMADA DE CONTAS ESPECIAL (TCE)

Secretaria de Fiscalização de Infraestrutura Rodoviária e de Aviação Civil - SeinfraRodoviaAviação.

Aprecia-se tomada de contas especial instaurada pelo Departamento Nacional de Infraestrutura de Transportes - DNIT, em cumprimento ao item 9.1.2 do Acórdão 996/2014-TCU-Plenário, da relatoria do Ministro Aroldo Cedraz, ante a constatação de superfaturamento no Contrato 562/2009, firmado com a empresa Construtora Sercel Ltda., em 17/11/2009, pelo valor de R$ 24.044.103,08, para a execução de obras de manutenção na rodovia BR-070/MT, no trecho km 224,60 ao km 342,60.
2.	No caso, apurou-se, no âmbito do TC Processo 011.518/2010-3, no qual foi proferido o aludido decisum, um superfaturamento decorrente de quantitativo inadequado no valor de R$ 1.007.842,37 (ref. maio/2008) , resultante da adoção de DMT para transporte de material betuminoso maior do que a efetivamente utilizada, ante a consideração, no projeto básico licitatório, da aquisição desse tipo de material em Betim/MG e São José  dos Campos/SP, ao passo que, na execução contratual, foi utilizado material oriundo de Cuiabá/MT, onde havia disponibilidade para sua aquisição, com distância de transporte substancialmente menor.
3.	Como responsáveis pelo dano ocasionado ao erário, o DNIT arrolou apenas a empresa Construtora Sercel Ltda., solidariamente com seus sócios, os Srs. Antônio Carlos Gonçalves, José Guilherme Gonçalves, Nagib Jabour e Luiz Carlos Moreira Jabour e a empresa Rocha Empreendimentos e Participações S.A., desconsiderando os agentes públicos envolvidos.
4. 	No âmbito deste Tribunal, entendeu a Secretaria de Fiscalização de Infraestrutura Rodoviária e de Aviação Civil - SeinfraRodoviaAviação que não era o caso de responsabilização solidária dos sócios da Construtora Sercel Ltda. pelo superfaturamento apurado nos autos, ante a inexistência dos pressupostos necessários para a desconsideração da personalidade jurídica da empresa, devido à ausência de indícios do uso abusivo da personalidade jurídica em relação ao cometimento de atos ilícitos, de desvio de finalidade ou de confusão patrimonial, conforme disposto no art. 50 do Código Civil c/c o art. 14 da Lei 12.846/2013 e a jurisprudência deste Tribunal  (Acórdãos 82/2001, 106/2001, 107/2001, 108/2001 e 118/2001, todos do Plenário, e Acórdãos 576/2000 e 578/2000, ambos da 2ª Câmara) .
5.	Entendeu, ainda, que também não era o caso de se responsabilizar os agentes públicos em solidariedade com o agente privado, ante a existência de normas de especificação de serviços do DNIT vigentes à época (DNIT 31/2006-ES e DNER-ES 317/97) dispondo sobre a previsão, nos editais licitatórios, de critério de medição da aquisição/transporte do ligante betuminoso com base na distância entre a refinaria da Petrobrás e o canteiro de obra, em que pese os materiais betuminosos destinados à pavimentação rodoviária pudessem ser obtidos diretamente de distribuidoras de asfalto, a custos menores, o que veio a ocorrer, na prática, no contrato em comento.
6. 	Quanto à Construtora Sercel Ltda., a unidade técnica promoveu sua citação via editalícia (peça 22) , após o esgotamento das tentativas de sua localização, em consonância com o art. 179, inciso III, do RI/TCU c/c o art. 3º, inciso IV, da Resolução TCU 170/2004.
7. 	Embora notificada de forma regular e válida, em plena conformidade com os normativos acerca da matéria, a aludida empresa permaneceu silente, o que caracteriza a sua revelia, nos termos do art. 12, § 3º, da Lei 8.443/1992, devendo-se, portanto, dar prosseguimento ao processo.
8. 	Ato contínuo, a unidade técnica sugeriu o julgamento pela irregularidade das contas e a condenação em débito da Construtora Sercel Ltda., com aplicação da multa prevista no art. 57 da Lei 8.443/1992. Quanto aos Srs. Antônio Carlos Gonçalves, José Guilherme Gonçalves, Luiz Carlos Moreira Jabour e Nagib Jabour e à empresa Rocha Empreendimentos e Participações, sugeriu a exclusão da presente relação processual.
9. 	Acolho o encaminhamento de mérito proposto pela unidade técnica, o qual foi endossado pelo douto Parquet e cujos fundamentos incorporo às minhas razões de decidir.
10. 	De fato, cabe a condenação da Construtora Sercel Ltda. ao ressarcimento do superfaturamento apurado no Contrato 562/2009, por ter se beneficiado com o recebimento de valores previstos contratualmente mas não executados. No caso, houve o pagamento de aquisição/transporte de materiais betuminosos com base em distâncias de transporte superiores às efetivamente adotadas.
11. 	Relativamente à aplicação de sanção, ressalto que, nos termos do Acórdão 1441/2016-TCU-Plenário, não ocorreu a prescrição da pretensão punitiva do TCU. 
12. 	Com efeito, os pagamentos impugnados foram realizados no período de setembro de 2010 a fevereiro de 2012. Em vista disso e do fato de que o ato ordenatório do chamamento da Construtora Sercel Ltda. deu-se em 5/2/2020 (peça 14) , tem-se que não transcorreu o lapso de dez anos preconizado na Lei Civil, sendo cabida, portanto, a sua apenação com multa. 
13.	Quanto aos sócios da Construtora Sercel Ltda., arrolados nos autos como responsáveis solidários pelo órgão instaurador da tomada de contas especial, cabe a sua exclusão da relação processual, ante a inexistência de qualquer indício de uso abusivo da pessoa jurídica, com desvio de finalidade ou confusão patrimonial, que legitimasse a aplicação da teoria da desconsideração da personalidade jurídica.
14.	Também não é o caso de responsabilizar os agentes públicos envolvidos, haja vista que suas condutas se respaldaram em normativos técnicos vigentes à época, os quais, inclusive, já foram objeto de determinação para correção, conforme Acórdãos 812/2011 e 996/2014, ambos do Plenário.
	Pelas razões expostas, VOTO no sentido de que seja adotado o acórdão que ora submeto à apreciação deste colegiado.
TCU, Sala das Sessões Ministro Luciano Brandão Alves de Souza, em 30 de março de 2021.
Ministro JOÃO AUGUSTO RIBEIRO NARDES 
Relator